【裁判字號】    89,上易,1434
【裁判日期】    890817
【裁判案由】    侵占
【裁判全文】
台灣高等法院刑事判決                          八十九年度上易字第一四三四號
    上  訴  人
    即  被  告  乙○○
    選任辯護人  周燦雄
                林靜萍
右上訴人因侵占案件，不服臺灣台北地方法院八十八年度易字第三０六一號，中華民
國八十九年三月七日第一審判決（起訴案號：臺灣台北地方法院檢察署八十八年度偵
字第一八七四八號），提起上訴，本院判決如左：
    主  文
上訴駁回。
    事  實
一、乙○○係台北市○○路一九０號八樓國泰人壽保險股份有限公司（以下簡稱國泰
    保險公司）之主任業務員，與在同路一九二號七樓開設旅行社之陳光彬熟識。陳
    光彬生前曾向國泰保險公司投保「人壽險」，指定其子丁○○為受益人，嗣陳光
    彬於八十八年二月十三日死亡，委託由乙○○辦理理賠事宜。丁○○乃依乙○○
    之囑咐，於八十八年三月五日，至台北市○○○路○段一三二號世華聯合商業銀
    行（以下簡稱世華銀行）儲蓄部，開設00000000000號活期儲蓄存款
  帳戶，並將存摺及印章交予其父之友人甲○○，請其轉交乙○○以便辦理理賠事
    宜。詎乙○○於八十八年三月十二日，將國泰保險公司應給付丁○○之保險金新
    台幣（下同）一百十四萬一千七百八十六元之支票存入丁○○之前開帳戶後，竟
    意圖為自己不法之所有，趁其與甲○○受託代為領取前開款項之機會，於同日自
    丁○○帳戶領出一百十四萬一千七百八十六元後，未將該款交予丁○○，而變易
    持有為所有之意思，單獨將其持有丁○○之款項侵占入己。嗣丁○○接獲國泰保
    險公司之通知，始知保險金已獲理賠，經其生母蔡美俐、繼母丙○○之查詢、要
    求後，乙○○始於八十八年三月二十日返還上開款項。
二、案經丙○○告訴由台灣台北地方法院檢察署檢察官偵查起訴。
    理  由
一、訊據上訴人即被告乙○○矢口否認有侵占之犯行，辯稱：伊於八十八年三月十二
    日僅陪同甲○○、丙○○前往世華銀行儲蓄部提款，提款單係由甲○○填寫，由
    甲○○提款後將錢交給在車上等候之丙○○，後來回到至遠法律事務所後，丙○○交付六十萬元委託由伊保管，餘款由丙○○攜回台中償還第二順位抵押債務，
    後來因丁○○母親的要求，伊才連同以前另外代丙○○保管之款項，籌足一百十
    四萬一千七百八十六元，而於同年三月二十日匯還丁○○，並無侵占之事，伊係
    受到設計陷害云云。
二、經查：
    (一)陳光彬生前曾向被告任職之國泰保險公司投保人壽險，其死後國泰保險公司
        應給付受益人丁○○一百十四萬一千七百八十六元，並由被告於八十八年三
        月十二日將該理賠金存入丁○○之前開帳戶等情，此為被告乙○○所始終承
        認，並有國泰保險公司理賠給付通知書及世華銀行儲蓄部函送之丁○○存款
        明細分戶帳（原審卷第一二四頁）影本各一紙附卷可稽。
    (二)被害人丁○○前開帳戶內之款項，於八十八年三月十二日復遭領出等情，亦
        有前開存款明細分戶帳及取款憑條（原審卷第一二七頁）影本各一紙在卷可
        憑。而據證人甲○○於偵查中陳稱：「（你填的是提款單？）是的。（為何
        填丁○○世華帳戶提款單？）我是陪乙○○去的，我不知她提錢做什麼，可
        能是要匯給丁○○，當天丙○○沒有去。（你為何要幫她填提款單？）因為
        我陪乙○○去，而且我也認識她，很自然就幫她填了。（丁○○帳戶存摺交
        給你，你為何幫胡填提款單？）這是自然的行為，因為乙○○是保險業務員
    ，這是她的業務，我就交給她了。」、「（當天丙○○也有去，在車上？）
        沒有。」、「（胡說當天領一一四萬多，現金都是你拿去？）我沒有拿一毛
        錢現金，我事後也沒有匯過任何錢予丁○○。（當天你送胡回上班處，她有
        捧現金？）我沒有看到，她有沒有放在皮包我不曉得，但是當天是去領錢沒
        有錯。」、「我從頭至尾都沒有摸到一一四萬餘元。」（見八十八年度偵字
        第一八七四八號偵查卷第七十八頁至第七十九頁）；於原審訊問時復稱：「
        被告到我辦公室，我就帶被告至南京東路世華銀行去，我們兩人去，當時我
        把印章存摺交給被告，提款單是我填寫的，因為我車併排，我在門口留意，
        所以單填好後交給被告，被告領什麼東西我不知道，領完錢我就送她到松江
        路她服務的公司，我就回辦公室了。」（見原審卷第一三九頁反面八十九年
        一月二十五日訊問筆錄）。被告雖稱領款當時丙○○曾同車前往，並由甲○○將款項交予丙○○云云，惟告訴人丙○○始終堅稱伊當日並未同往領款，
        更無收受金錢之事，核與證人甲○○於檢察官偵查中及原審審理時證述各情
        相符。又被告雖提出其台北銀行之帳戶存摺資料（見八十八年度偵字第一八
        七四八號偵查卷第六十九頁），證明其於八十八年三月十二日由丙○○交付
        六十萬元後連同自己之現金四萬五千元共六十四萬五千元存入該帳戶，惟該
        存摺資料並無積極證據可證明該筆款項係來自丙○○所交付者。而丙○○所
        有坐落台中市○區○村段二五三─三九地號土地及其上建物，係於八十八年
        四月一日設定第二順位抵押權予甲○○，此有台中市中正地政事務所函送之
        土地及建物登記謄本附卷可稽，則於此之前的八十八年三月十二日，既無設
        定第二順位抵押權之事，被告所稱丙○○除交伊六十萬元外，餘款五十一萬
        餘元，丙○○表示要攜回台中償還第二順位抵押債務云云，時間上即不相符
        合，被告所辯亦無證據可資證明。
    (三)查丁○○於八十八年三月十八日接獲國泰保險公司之理賠通知後，經由丙○○、甲○○的查詢，被告即與丁○○之母蔡美俐通話聯絡，並隨即於翌（十
        九）日由甲○○陪同前往台中，先與丙○○同往丁○○之三伯家中，再由丁○○之三伯陪同前往丁○○家中與蔡美俐商談，被告當時表示願意還錢，並
        於同年月二十日匯款一百十四萬一千七百八十六元至丁○○之前揭帳戶內等
        情，迭據被害人丁○○、告訴人丙○○及證人甲○○、蔡美俐陳述甚明，並
        有台北銀行入戶電匯回條影本一紙在卷足稽（見偵字第一八七四八號卷第七
        二頁）。按被告若僅自丙○○手中收受六十萬元，而由丙○○取走其餘之保
        險金，則其與蔡美俐通話、商談之時，何以未曾提及此事，且未爭執款項之
        金額？其如僅收受六十萬元，何以願匯款償還一百十四萬一千七百八十六元
        ？參諸丁○○於檢察官偵查時陳稱：乙○○當日還跪在伊父親遺像前，說她
        錢先用掉了，要求我們讓她分期攤還，不要向國泰公司揭發（見八十八年度
        偵字第一八七四八號偵查卷第十九頁反面），嗣於原審審理時陳稱：「我媽
        媽（指蔡美俐）打電話給乙○○，乙○○很緊張，並表示不要向公司講，並
        說隔天要來我家，三月十九日傍晚乙○○就由我三伯父帶到我家，在客廳時
        ，她說錢要分期攤還，我媽媽堅持要一次還清，之後我們到書房，她跪在我
        父親（按指陳光彬遺像前落淚，並表示下星期一一次還清，但在隔天她就把
        錢匯到我帳戶了。」（見原審卷第六十九頁反面八十八年十二月二十八日訊
        問筆錄），及證人蔡美俐於原審審理時證稱：乙○○於三月十九日到伊家中
        ，表示她有接到這筆錢，要分期償還，後來在書房談，書房掛有前夫（按指
        陳光彬）的遺照，她就跪下來在哭等情（見原審八十九年一月二十五日訊問
        筆錄），足見被告確有領取丁○○之前開保險金並予以侵占之事實。
    (四)按侵占罪係即成犯，侵占行為一經完畢，罪即成立，縱事後將侵占之款全數
        吐出，亦不能解除犯罪之責任（參照最高法院三十年上字第二八四五號判例
        ）。被告於八十八年三月十二日領取丁○○之保險金後，即據為己有，未交
        予丁○○，直至丁○○接獲國泰保險公司之通知，知悉此事，加以查詢、要
        求時，其始籌款還錢，且事後又設詞否認曾領取該款，益證被告自始即有不
        法所有之意圖，自不因事後還款而影響其侵占罪之成立。綜上所述，被告前
        揭所辯，為卸責之詞，不足採信。本案事證明確，其犯行洵堪認定。
三、核被告所為，係犯刑法第三百三十五條第一項之普通侵占罪。公訴意旨雖指被告
    係犯刑法第三百三十六條第二項之業務侵占罪，惟被告擔任國泰保險公司之主任
    業務員，負責招攬保險、理賠等有關之業務，其係於客戶陳光彬死亡辦妥理賠事
    宜，將保險金存入受益人丁○○之帳戶後，另因基於私人情誼受託代丁○○領取
    該款項，此時並非因執行業務而持有該款，其擅將該款據為己有，應僅成立普通
    侵占罪（參照最高法院二十三年上字第一六二０號判例），是檢察官起訴所引應
    適用之法條，尚有未洽，應予變更。
四、原審以被告罪證明確，適用刑法第三百三十五條第一項、第七十四條、罰金罰鍰
    提高標準條例第一條前段，並審酌被告素行尚佳，因一時貪念，而侵占他人款項
    ，所得金額達百餘萬元，數額非少，事後已全數歸還被害人，惟仍飾詞卸責等一
    切情狀，量處有期徒刑十月。且以被告前未曾受有期徒刑以上刑之宣告，有台灣
    高等法院檢察署刑案紀錄簡覆表可稽，此次觸犯刑典，尚屬初犯，且已全數歸還
    侵占款項，其歷經偵審程序及罪刑宣告之教訓後，當知所警惕，應無再犯之虞，
    其所受之宣告刑，以暫不執行為適當，故併諭知緩刑三年，以啟自新。經核原判
    決認事用法，並無不合，量刑及諭知緩刑均屬妥適，上訴人即被告上訴意旨仍執
    前詞否認犯罪，指摘原判決不當，為無理由，應予駁回。
五、公訴意旨另以：被告乙○○意圖為自己不法之所有，基於概括之犯意，於八十八
    年三月三日，將陳光彬死亡後丙○○所應受之「重大疾病醫療」保險給付餘額連
    同利息共一百三十五萬三千三百四十九元，自陳光彬設於基隆市第二信用合作社
    第00000000000號帳戶領出後，匯入其自己設於台北銀行松江分行第
    00000000000─三號帳戶內，悉數侵占入己，涉有刑法第三百三十六
    條第二項之業務侵占罪嫌云云。
（一）按業務上侵占罪，以就業務上持有他人之物，變更意思而不法據為自己或第三
      人所有為其構成要件。告訴人等將款項存入上訴人所開設之票號，此項契約原
      係適用民法關於消費借貸之規定，其所有權已移轉於上訴人。如上訴人到期不
      還，告訴人等祇可責其不履行契約請求損害賠償，要難與意圖不法所有而侵占
      自己業務上持有之他人所有物罪，相提並論（最高法院二十二年上字第一三三
      四號判例參照）。又金錢或其代他替物，因消費借貸契約由當事人之一方移轉
      所有權於他方者，他方雖負有以種類、品質、數量相同之物返還之義務，但非
      代所有權人保管原物，其事後延不返還，自係民事上違約問題，與侵占罪之要
      件並不相符（最高法院二十三年上字第一八三０號判例參照）。
（二）經查：被告於前揭時地將陳光彬帳戶內之一百三十五萬三千三百四十九元領出
      ，再匯入其自己之帳戶內，固為被告乙○○所坦承，並經告訴人丙○○指述明
      確，復有存摺資料影本附卷可稽，而堪信為真實。惟據告訴人丙○○陳稱：伊
      於八十八年三月三日開車載乙○○去基隆市第二信用合作社領錢，結清帳戶全
      部領出之後，因不記得自己台中之帳號，所以同意將錢暫時存入乙○○的帳戶
      ，才匯款至她的帳號等語（見原審卷第二十八頁八十八年十二月七日訊問筆錄
      ）；則被告顯係經由告訴人丙○○之同意，始將陳光彬帳戶內之款項領出，再
      匯至自己之帳戶內，並非被告擅自領取匯入。且該筆款項既已匯入被告之台北
      銀行松江分行帳戶內，而以被告之名義寄託於該銀行，此時被告對於該銀行僅
      有一定之金錢債權，但並未持有該筆款項。同時，告訴人丙○○對於被告固有
      該筆金錢債權存在，得請求被告返還該金錢，但此僅屬於債權之性質，若因返
      還金額有所爭執，亦屬民事之糾葛，應循民事途徑解決，依前開判例意旨，尚
      與侵占罪之構成要件有間。是告訴人與被告就此部分之款項，雙方究已償還多
      少，有無於八十八年三月二十三日償還四十萬元各節，於此即無探究之必要，
      因公訴意旨認此部分與被告前開論罪科刑部分，有裁判上一罪之關係，故不另
      為無罪之諭知，原判決予以敘明，亦無不合。
據上論斷，應依刑事訴訟法第三百六十八條，判決如主文。
本案經檢察官劉惟宗到庭執行職務。
中    華    民    國    八十九    年        八        月      十七      日
                            台灣高等法院刑事第二十庭
                                審判長法  官  葉  麗  霞
                                      法  官  余  來  炎
                                      法  官  王  炳  梁
右正本證明與原本無異。
不得上訴。
                                      書記官  潘  大  鵬
中    華    民    國    八十九    年        八        月      二十一    日
附錄：本案論罪科刑法條全文
刑法第三百三十五條：
意圖為自己或第三人不法之所有，而侵占自己持有他人之物者，處五年以下有期徒刑
、拘役或科或併科一千元以下罰金。
前項之未遂犯罰之。


司法院資訊處製作；財團法人民間司法改革基金會備份。
